【裁判字號】    90,訴,389
【裁判日期】    920820
【裁判案由】    貪污
【裁判全文】
台灣新竹地方法院刑事判決                          九九十年度訴字第三八九號
    公  訴  人  臺灣新竹地方法院檢察署檢察官
    被      告  庚○○
    被      告  丙○○
    右二人共同
    選任辯護人  鄭勵堅律師
                羅秉成律師
                魏順華律師
右列被告因違反貪污治罪條例案件，經檢察官提起公訴（八十八年度偵字第七二六一
號），本院判決如左：
    主  文
庚○○、丙○○共同明知為不實之事項，而使公務員登載於職務上所掌之公文書，足
以生損害於他人，各處拘役伍拾日，如易科罰金，均以參佰元折算壹日。
    事  實
庚○○、丙○○於民國八十三年間分別擔任新竹市北區崇禮里之里長及里幹事，於該
年度負責執行辦理前台灣省政府「臺灣省八十三年度加強改善村里生活環境增進民眾
福祉實施計畫」核撥給新竹市政府各區公所轄下各村、里，新台幣二十萬元小型工程
款經費之事務，而二人對於當時本件採購流程，應通知兩家以上廠商比價之規定均知
之甚詳，詎二人共同基於犯意之聯絡，明知竹興木器行、永春傢俱店、有通電器行、
十方電器行、天佑種苗有限公司等之估價單，皆非上該廠商親自所開立，且並未據此
單據公開參與比價程序，均為虛偽不實之單據，竟為能順利核銷支出之費用，而將上
述不實之單據，黏附於動支經費請示單後，並憑以向新竹市北區區公所申報，由該公
所總務課職員李鴻坤辦理請款核銷，再經該公所民政課員王靜秋、課長王俊穎、會計
員鄭瑞炫、區長許明財等人審查核銷，而使該管公務員登載於職務上所掌之公文書，
足以生損害於國家預算核銷之正確性。
    理  由
一、本件起訴之範圍包含起訴書所載全部之犯罪事實，而非僅係被告二人未實際向永
    興木器店購入鐵製會議桌十張、鐵製會議椅一百張之公用物品，因而得以使被告
    二人利用其職務上之機會詐得約六萬二千元財物之部分。
  （一）依臺灣新竹地方法院檢察署九十一年十一月二十二日竹檢雲行八八偵七二六
        一字第二六七四八號函所示，本件犯罪事實包含「被告二人利用職務上機會
        詐取實際上並未購買或定作音響擴音設備及崇禮里美化花圃工程，而以不實
        收據申請核發之款項」。
  （二）另據檢察官到庭稱：我們認為犯罪事實還是及於全部，因其間有連續犯的關
        係，另外我們認為也有使經公務員登載不實的情事，我們認為彼此有牽連犯
        的關係等語（參見本院九十二年七月十八日訊問筆錄）。
  （三）按檢察官就犯罪事實一部起訴者，其效力及於全部，刑事訴訟法第二百六十
        七條定有明文，所謂就犯罪事實一部起訴者，包含實質上一罪及裁判上一罪
        均屬之，今就起訴書所載犯罪事實以觀，雖有無法令人確定所起訴之犯罪事
        實究何所指，惟在裁判上一罪之關係，一部分犯罪事實經起訴者其效力既及
        於全部，就檢察官未載明於起訴書而移送法院併案審理部分，法院亦得予以
        審判，依「舉輕以明重」之法理，本件檢察官既已將前開爭議部分記載於起
        訴書上，僅於論述時稍令人無法確定，尚難謂此部分即非起訴效力之所及，
        辯護人對於公訴人前函所指之犯罪事實，一再質疑非起訴效力之所及，尚屬
        無據，合先敘明。
二、被告二人對於本件採購流程應通知兩家以上廠商比價之規定均知之甚詳。
  （一）查依八十年十月「新竹市政府主計室加強內部審核要點」，財物採購新台幣
        一萬元以上至未達七十五萬元，採公開比價或通知兩家以上殷實廠商比價，
        此有新竹市北區區公所九十二年五月二日北民字第０九二０００六一一九號
        函及該函所附之八十年新竹市政府暨所屬機關學校加強內部審核實施要點一
        份在卷可稽。
  （二）據被告丙○○到庭陳稱：對於採購流程都瞭解；八三年是省政府有補助款，
        我就會同里長來選定所需要的物品，於請示區公所後我們就一起來買這些物
        品，買好後廠商把收據拿來里長，里長再把收據交給我，我就依照行政程序
        來請款，區公所批准後，就把請款的款項直接寄給廠商；八十三年間十萬元
        以下的採購流程，只要找三家廠商來比價，以最低價格得標；當時我有會同
        里長，去找三家廠商；會議桌椅、音響、花圃工程的樹苗，都是由我們實際
        上去找三家廠商；也有分別跟他們拿估價單等語，而被告庚○○對於丙○○
        前揭所述因病無法開口說話，惟均以點頭表示認同（參見九十二年四月十五
        日訊問筆錄第二頁至第四頁），顯見被告二人對於前開採購相關規定當知之
        甚詳。
三、被告二人明知左列估價單等單據，皆非該廠商親自所開立，且並未據此單據公開
    參與比價程序，而均為虛偽不實之單據。
  （一）有關會議桌椅部分：
      １、據證人即「竹興木器行」負責人壬○○證稱：並沒有參與北區里長或區公
          所會議桌椅之估價，崇禮里庚○○也沒有到店裡要求估價；估價單章是渠
          店的，但字不是店裡人的，因有同行會拿空白的估價單來要渠蓋章，且沒
          有賣出該數量之鐵製桌椅等語甚詳（參見偵查卷第八十八頁；第三十六頁
          反面至第三十七頁）。
      ２、另據證人即「永春傢俱店」負責人辛○○證稱：估價單上的字不是我店裡
          人寫的，但發票章及私章是我的，店常有其他商店來借估價單，我都會將
          蓋好印的空白估價單給他，他們不會告訴我要標何工程；我從沒有投標公
          家機關會議桌椅等語（參見偵查第九十三頁），核與本院訊問情節相符合
          （參見本院九十二年七月十八日訊問筆錄第七頁）。
  （二）有關音響器材部分：
      １、據證人即「有通電器行」負責人之妻丁○○證稱：我丈夫陳建忠是負責人
          ，他跑外務，店由我看顧。估價單的字不是我及我夫的，我們的店章也是
          橢圓形的，但是否我們的，我不清楚；但沒有幫新竹市北區里長估音響之
          價錢（參見偵查卷第八十四頁反面）；公司平日發票及估價單開立都由渠
          負責等語（偵查卷第二十四頁反面），亦核與本院訊問情節相符（參見本
          院九十二年七月十八日訊問筆錄第九頁）。
      ２、據證人即「十方電器行」負責人戊○○證稱：並沒有無參加新竹市北區里
          長或區公所採購電器的任何比價議價程序；不認識庚○○且未開立估價單
          給他；估價單的字跡不是我們店裡的人寫的，章是我們的，但我們沒有估
          過這些電器等語（參見偵查卷第二十八頁反面至第二十九頁、第八十五頁
          反面）。
  （三）有關栽種樹苗部分：
        據證人即「天佑種苗有限公司」負責人己○○證稱：天佑種苗有限公司是渠
        與哥哥黃鴻鑫共同經營，但目前由渠一人獨立經營，並沒有參與北區區公所
        美化各鄰里美化道路比價等語（參見偵查卷第八十八頁反面、第二十二頁反
        面）。
  （四）依前開諸證人所證述及被告二人自承：實際上沒有找三家廠商比價，是我（
        指庚○○）跟那家廠商買，那家廠商會另外拿其他二家商的估價單給我等語
        相符（參見本院九十二年七月十八日訊問筆錄第十三頁）；此外復有上開廠
        家之估價單等單據在卷足資佐證，此部分亦均堪認定。
四、被告二人明知上開單據均為不實之單據，而使公務員登載於職務上所掌之公文書
    ，足以生損害於國家預算核銷之正確性。
  （一）被告二人對於持右開不實單據，黏附於動支經費請示單後，並憑以向新竹市
        北區區公所申報，由該公所總務課職員李鴻坤辦理請款核銷，再經該公所民
        政課員王靜秋、課長王俊穎、會計員鄭瑞炫、區長許明財等人審查核銷，而
        使上開不實單據登載於公務員於職務上所掌之公文書上等情並不否認。
  （二）而據證人即新竹市北區公所民政課長王俊穎到庭證稱：此採購案所負責者只
        是蓋主管章，審核承辦人的書面呈報而蓋審核章，只審核書面資料，承辦人
        是王靜秋，她是負責綜合行政，將各里的採購計劃核報市府轉呈省府。撥款
        程序的直接經辦人是鄭瑞炫等語（偵字七二六一號偵查卷第十三頁）。而本
        件各項工程之執行單位為各村里辦公室，驗收或證明者亦均為被告二人，此
        觀審計部臺灣省新竹市審計室九十二年五月十五日（九二）審竹市總字第一
        五０八號函所附「新竹市北區區公所崇禮里里政建設一般小型零星工程資料
        影本」一份在卷足資證明，新竹市北區區公所一經被告等人之申報僅能予以
        登載核銷，即僅有形式上之審核，而無實質審查動支經費請示單後所附參與
        之廠商是否係真實參與比價；且區公所人員縱參與最後驗收之過程，惟對於
        之前之比價程序亦無從參與，自無法為實質之審核，此部分亦堪認定。
五、綜上各情，本件事證明確，被告二人犯行，均洵堪認定。
六、核被告庚○○、丙○○明知為不實之事項，而使公務員登載於職務上所掌之公文
    書，足以生損害於他人，所為係犯刑法第二百十四條之罪。被告二人間有犯意之
    聯絡，行為之分擔，均為共同正犯。爰審酌被告二人犯罪後坦承此部分犯行不諱
    ，應已知所悔悟，且犯罪情狀輕微及其犯罪之動機、目的、手段、所生危害等一
    切情狀，各量處如主文所示之刑，並諭知易科罰金之折算標準，以資懲儆。
七、公訴意旨另認為：被告庚○○、丙○○二人於民國八十三年負責執行辦理前台灣
    省政府「臺灣省八十三年度加強改善村里生活環境增進民眾福祉實施計畫」核撥
    給新竹市政府各區公所轄下各村、里，新台幣二十萬元小型工程款經費之事務。
    詎二人共同基於犯意之聯絡，實際上並未向永興木器店購買鐵製會議桌十張、鐵
    製會議椅一百張；未向京都樂器有限公司購買音響器材；及未向皇星園藝工程企
    業社購買各種樹苗等情，使區公所不知情之承辦人員陷於錯誤，而利用其職務上
    之機會詐得共約十九萬二千八百元等語，因認被告二人涉有貪污治罪條例第五條
    第一項第二款之罪嫌。訊據被告二人堅決否認右開公訴人指之犯行，辯稱：前開
    工程經費實際上均有執行等語。
  （一）按犯罪事實應依證據認定之，無證據不得推定其犯罪事實；又不能證明被告
        犯罪者，應諭知無罪之判決，刑事訴訟法第一百五十四條、第三百零一條第
        一項分別定有明文。次按事實之認定，應憑證據，如未能發現相當證據，或
        證據不足以證明，自不能以推測或擬制之方法，以為裁判基礎；又認定不利
        於被告之事實，須依積極證據，苟積極證據不足為不利於被告事實之認定時
        ，即應為有利於被告之認定，更不必有何有利之證據（參見最高法院四十年
        臺上字第八六號及三十年上字第八一六號判例）。
  （二）有關會議桌椅部分：
      １、據證人即永興木器行實際負責人之妻黃月秋於調查局初訊時雖證稱：不認
          識庚○○，亦從未販售十張會議桌及一百張會議椅予他等語（參見偵查卷
          第三十一頁）；惟於檢察官訊問時則稱：不知道有無於８３年間賣會議桌
          給北區區公所或里長；也忘記有無一次賣出十張會議桌、一百張會議椅等
          語（參見偵查卷第八十七頁），於本院訊問時對於上情亦證述均已遺忘了
          等語（參見本院九十年十二月二十六日訊問筆錄）。此證人之證言前後所
          述既不一致，且因時間久遠，而記憶模糊亦符合常情，自不得遽採為認定
          待證事實之證據。
      ２、另據證人即永興木器行實際負責人甲○○到院證稱：之前不認識庚○○，
          因他來跟我買傢俱，我才認識他；當時跟我買椅子及會議桌，約五、六萬
          元左右；他是到我店裡問了大概有二、三次，公家機關要先比價；這幾張
          估價單因客人要求，是我開出去的；發票我開出以後也交給里長庚○○，
          支票入三信我的戶頭，帳號為00000000000號等語甚詳（參見
          本院九十年十二月十九日訊問筆錄第三頁至第四頁、同年十二月二十六日
          訊問筆錄第六頁至第八頁）。核與證人黃月秋證稱：店裡有做過公家機關
          的案子，發票都是交貨時一併給，公家機關都是開票，然後入三信我先生
          的戶頭等語相符（參見本院九十年十二月二十六日訊問筆錄第五頁），應
          甚置信。
          而證人甲○○在新竹市第三信用合作社之帳戶，於八十三年七月二十五日
          確有一筆六萬二千五百元之金錢存入，此有該社九十一年一月十五日（九
          一）新三合總字第三一００四０號函所附八十三年間資金往來資料一份在
          卷可稽，核與支付永興木器行之金額相符（參見付款憑單受款人清單）；
          再者，新竹市政府確於八十三年七月十四日核撥予北區區公所崇禮里政建
          設支票，金額為六萬二千五百元，用以支付永興木器行會議桌椅，此有審
          計部臺灣省新竹市審計室九十一年二月八日（九一）審竹市壹字第０四六
          三號函及新竹市九十一年三月八日府民自字第０九一００一五七九０號函
          及所檢據之支票影本在卷可稽，依此，則永興木器行應確實收受該價款無
          訛。
      ３、此外復有新竹市北區崇禮里八十四年度至八十八年度里民大會會議紀錄、
          出席里民簽到簿等在卷可稽，期間出席該里里民大會之人數約在七十人至
          九十二人不等；且另有新竹市北區區公所八十三年七月十三日物品移撥報
          告單影本所示確有十張會議桌及一百張會議椅之記載。
          又經本院履勘現場結果，確定尚留有折疊桌七張及折疊式鐵椅五十一張，
          此有本院九十一年十一月十六日勘驗筆錄在卷可稽，而該桌椅為八十三年
          間所購買，於經過長達八年後即九十一年間始到場履勘，縱有部分短少，
          亦不得遽認被告於當時完全未購買公訴人所指桌椅甚明。而苟被告極欲卸
          免刑責，則於本院或檢察官到場履勘時，預先購置或向他人借用同類型之
          桌椅以供查驗即可，又焉需自暴犯罪結果而落人口實乎？
      ４、綜上所述，被告二人確曾於八十三年間，向永興木器行購買十張會議桌及
          一百張會議椅之事實，尚堪認定。
  （三）有關音響器材部分：
      １、查「京都樂器有限公司」負責人張日進，因行蹤不明，而無法查證，此有
          法務部調查局新竹市調查站八十八年二月三日（八八）竹肅字第一一０號
          函在卷可稽。
      ２、雖京都樂器有限公司於七十四年三月二十日已由臺灣省政府建設廳以建三
          字第一０四六六九號函核准解散登記在案，此有該廳八十八年四月三日八
          八建三管字第三二二三五四號函在卷可稽。惟公司縱經解散登記在案，亦
          並不當然得推論其必定已停止營業，此部分自難遽認為係不實。
      ３、再者，被告確有向京都樂器有限公司購買該音響設備，此觀八十八年五月
          三日檢察官履勘現場筆錄及卷附照片自明；另復有新竹市北區區公所八十
          三年七月十三日物品移撥報告單影本一份在卷佐證，益證被告確曾購買音
          響器材設備，此部分尚難以認定有何違法之情事。
  （四）有關栽種各種樹苗部分：
      １、據證人即「皇星園藝工程企業社」負責人乙○○證稱：我是掛名的負責人
          ，實際都是我丈夫在負責，我只是家庭主婦；我不清楚是否有承包新竹市
          北區區○○○○道美化工程我丈夫沒對我說過公司的事，而且他於８７年
          底過世了等語（參見偵查卷第一百二十頁），此部分自無法查證。
      ２、另「綠野園藝」負責人孫慶芳亦已於八十四年間死亡，此有法務部調查局
          新竹市調查站八十八年二月三日（八八）竹肅字第一一０號函在卷可稽。
          此部分亦難以查證真偽。
      ３、公訴人就此部分僅泛稱被告二人未執行崇禮里美化花圃工程，而未確定該
      工程原究係在何處，今被告二人指稱該工程地點係在新竹市○○街與集和
          街之交岔路口，經檢察官現場履勘現場確有三角型之花圃，此有前述檢察
          官履勘現場筆錄及卷附照片可稽，此部分公訴人所指犯罪事既無積極證據
          證明確實存在，依前開判例的見解，即應為有利於被告之認定。
  （五）綜上所述，本院無法對於被告二人涉嫌之前開事實形成確信不疑之心證，依
        上開判例之見解，應為有利於被告之認定。是被告二人所辯堪予採信，渠等
        所為核與貪污治罪條例第五條第一項第二款之構成要件未符，自不得以該罪
        責相繩。此外，復查無其他積極之證據，足證被告二人確有公訴人所指之前
        開之犯行，二人犯罪尚屬不能證明，此部分原應為被告二人無罪之諭知，惟
        此部分與前開有罪部分公訴人認有方法或結果之關係，為裁判上一罪，爰不
        另為無罪之諭知，併此敘明。
據上論斷，應依刑事訴訟法第二百九十九條第一項前段，刑法第二十八條、第二百十
四條、第四十一條，罰金罰鍰提高標準條例第一條前段、第二條，判決如主文。
本案經檢察官許麗美到庭執行職務。
中      華      民      國      九十二      年    八    月    二十    日
                                臺灣新竹地方法院刑事第二庭
                                      法  官  陳  健  順
右正本證明與原本無異。
如不服本判決，應於判決送達後十日內向本院提出上訴狀( 應附繕本 )，上訴於
臺灣高等法院。
                                      書記官  陳  進  楷
中      華      民      國      九十二      年    八    月    二十六   日
附錄論罪科刑法條：
刑法第二百十四條：
明知為不實之事項，而使公務員登載於職務上所掌之公文書，足以生損害於公眾或他
人者，處三年以下有期徒刑、拘役或五百元以下罰金。


司法院資訊處製作；財團法人民間司法改革基金會備份。
